臺灣臺北地方法院民事判決　　　　　　　 96年度再微字第4號
再審　原告　　甲○○
再審　被告　　乙○○
上列當事人間再審之訴事件，再審原告對於中華民國96年3月2日
本院96年度小上字第27號確定判決提起再審之訴，本院判決如下
：
    主  文
再審之訴駁回。
再審訴訟費用新台幣壹仟伍佰元由再審原告負擔。
    理  由
一、程序方面：
    按民事訴訟之再審程序，係對於已確定之判決聲明不服，原
    訴訟程序已因確定判決而訴訟繫屬消滅，其程序乃係由不服
    該確定判決之當事人，以提起「再審之訴」之方法行之，形
    式上為新開始之起訴程序，亦即以提起訴訟法上形成之訴之
    方法，對於確定判決聲明不服，既係以起訴方法行之，則受
    理再審之訴之法院，無論係何一審級，均應依起訴之程序，
    審究其起訴在程序上是否合法。而有關再審程序之合法要件
    ，除仍適用一般起訴程序即民事訴訟法第249條規範之合法
    要件外，再審之訴並有其特別合法要件，例如：再審之訴之
    起訴狀是否符合同法第501條之法定程式；再審之訴提起有
    無逾越同法第500條之法定不變期間；提起再審之訴之法院
    是否為同法第499條之法定專屬管轄法院等。而所謂再審之
    訴應以訴狀依同法第501條第4款規定表明再審理由，必須具
    體指摘該項確定判決有同法第496條或第497條之事由。再審
    之訴在程序上合法者，法院始得進而審究其是否具有民事訴
    訟法第496條或第497條之再審理由，至其主張之再審理由是
    否實在，則為再審之訴有無理由之問題（最高法院29年抗字
    第283號、48年台抗字第157號判例意旨參照）。次按「再審
    之訴，應於30日之不變期間內提起。前項期間，自判決確定
    時起算，判決於送達前確定者，自送達時起算；其再審之理
    由發生或知悉在後者，均自知悉時起算。但自判決確定後已
    逾5年者，不得提起。」民事訴訟法第500條第1、2項定有明
    文。又上開規定，於小額事件之再審程序準用之，同法第43
    6條之32第4項亦有明文。經查：本件再審原告因不服本院96
    年度小上字第27號確定判決提起本件再審之訴，依其於96年
    4月9日再審起訴狀所載（詳如後述二之所載），該訴狀已表
    明：（一）當事人；（二）聲明不服之判決及提起再審之訴
    之陳述；（三）應於如何程度廢棄原判決及就本案如何判決
    之聲明；（四）以民事訴訟法第496條第1項第13款（即當事
    人發現未經斟酌之證物或得使用該證物者）為再審事由並遵
    守不變期間之證據，此有再審原告之再審起訴狀附於本院卷
    可憑（本院卷第1至2頁）。另再審原告係於96年3月5日收受
    本院96年度小上字第27號判決書，有送達證書附於該卷宗可
    憑（見該卷第11頁），嗣於同年4月9日向本院提起本件再審
    之訴，亦有本院收狀戳為憑（本院卷第1頁），是自該判決
    送達再審原告時（即96年3月5日）起算，迄同年4 月9日再
    審原告向本院提起本件再審之訴，尚未逾30日（96年4月5日
    至8日適為假日及調整假日），符合上述有關再審之訴之法
    定程式、專屬本院管轄，及應於30日不變期間內提起之規定
    ，依上說明，再審原告提起本件再審之訴，程序上應認合法
    ，本院自應進而審究本件是否符合民事訴訟法第496條第1項
    第13款之再審理由，合先敘明。
二、本件再審原告起訴意旨略以：其係臺北市○○路○段6號G棟(
    下稱系爭房屋)之住戶，而再審被告係臺北市○○路○段6號
    、8號等住戶所組成潤泰雙子星大廈管理委員會 (下稱管委
    會)之主任委員，因系爭房屋廚房洗碗槽所連接地下排水管
    ，自民國92年起即因樹根侵蝕阻塞、倒流等問題，多次請求
    再審被告更換水管，惟再審被告均置之不理，其乃於93年6
    月11日向臺北市中正區調解委員會申請調解，並於同年7月
    15日成立調解，致其受有支出新台幣（下同）55,000元律師
    費之損失。上開事實，再審原告於鈞院96年度小上字第27號
    判決（下稱原確定判決）第一審時分別於95年7月13日起訴
    狀、同年9月6日民事補充理由狀，先後提出之管委會民事答
    辯(二)狀中載明第一次調解內容包括後陽台及廚房排水管事
    項等語，及潤泰營造股份有限公司修繕部報價單所載：「施
    工前先倒顏料，找出排水管出口位置，再從人行道暗溝打鑿
    通管」等情，足以反證再審被告擔任管委會主任委員之怠惰
    與過失，致再審原告受有支出如上費用之損失，再審被告自
    應予賠償，惟原審就上開情事均漏未審酌，亦未敘明不採及
    不予斟酌之理由，自屬民事訴訟法第496條第1項第13款「當
    事人發現未經斟酌之證物或得使用該證物」之情形，再審原
    告自得提起本件再審等語。並聲明：（一）本院95年度北小
    字第3492號小額民事判決及原確定判決均廢棄；（二）再審
    被告應給付再審原告55,000元，及自起訴狀繕本送達翌日起
    至清償日止，按年息5％計算之利息。
三、按民事判決確定後，基於法律秩序的安定性，原則上應尊重
    其效力，不得任意變更，惟如原訴訟程序有重大瑕疵或為裁
    判基礎之重要資料有重大缺失，在維持確定判決的權威性與
    追求裁判結果的公平正義之間，無寧採取後者。民事訴訟法
    再審程序，即係本此理念而設計之有瑕疵確定判決之救濟制
    度。如上開一之所述，民事訴訟程序之再審，係由不服該項
    確定判決之當事人，提起再審之訴，形式上為新開始之訴訟
    程序，為訴訟法上之形成之訴，然此項形成之訴之提起，除
    應符合法定程序外，尚須具有法定再審理由，始得就原確定
    判決是否正當進而審究，若並無再審理由，即不得再就已終
    結之訴訟更為審判，以防當事人濫行提起再審之訴，兼顧確
    定判決之安定性。又法院對於當事人聲明之證據，除認不必
    要者外，應為調查（參照民事訴訟法第286條），當事人於
    前訴訟程序中未聲明之證據，依「失權效」之法理，本應受
    既判力作用之拘束，不得再以之作為請求變更原確定判決之
    依據，惟該證據雖於前訴訟程序中已經存在，但當事人於前
    訴訟程序事實審言詞辯論終結前不知有此，致未能提出，或
    雖知之而不能使用，如仍不許作為請求變更原確定判決之理
    由，就判決結果之正確性言，則嫌過苛。再因訴訟法上之證
    據，乃為使法院獲得心證，依五官作用得調查之有形物，包
    括人證與物證，而物證之存在，客觀上可信度較高，故民事
    訴訟法第496條第1項第13款以「當事人發現未經斟酌之證物
    或得使用該證物者。但以如經斟酌可受較有利益之裁判者為
    限」，得作為對於確定判決再審理由之一。該條所謂「當事
    人發見未經斟酌之證物或得使用該證物」者，係指前訴訟程
    序事實審之言詞辯論終結前已存在之證物，因當事人不知有
    此，致未經斟酌，現始知之，或雖知有此而不能使用，現始
    得使用者而言（最高法院29年上字第1005號及32年上字第12
    47號判例意旨參照）。是事實審言詞辯論終結前未存在之證
    物，或已存在並能利用而不提出，或已提出之證物，均不得
    據為本項之再審理由。
四、本件再審原告主張：其於原確定判決第一審審理時分別於95
    年7月13日起訴狀及同年9月6日民事補充理由狀，提出管委
    會之民事答辯 (二)狀及潤泰營造股份有限公司修繕部報價
    單，證明再審被告擔任管委會主任委員之怠惰與過失，致再
    審原告受有支出如上費用之損失，然原確定判決就上開情事
    均漏未審酌，亦未敘明不採及不予斟酌之理由，自屬民事訴
    訟法第496條第1項第13款「當事人發現未經斟酌之證物或得
    使用該證物」等語，惟查：再審原告主張有關管委會之民事
    答辯 (二)狀，及潤泰營造股份有限公司修繕部報價單等證
    物，再審原告均曾於原確定判決第一審審理時之95年7月13
    日之起訴狀及同年9月6日之民事補充理由狀中提出 (原確定
    判決第一審卷第26頁至第29頁），此為再審原告所不爭執（
    本院卷第1至2頁），可知，上開證物於前審事實審言詞辯論
    終結前再審原告已知有此證物存在，並經再審原告提出於法
    院，則依前揭三有關民事訴訟法第496條第1項第13款所謂「
    當事人發見未經斟酌之證物或得使用該證物」意義之說明，
    再審原告前揭之主張顯與民事訴訟法第496條第1項第13款規
    定之要件不符。
五、綜上所述，本件再審原告提起本件再審之訴，程序上雖屬合
    法，惟其以原確定判決有民事訴訟法第496條第1項第13款規
    定之再審事由，提起本件再審之訴，顯無理由，爰依同法第
    502條第2項規定，不經言詞辯論，逕以判決駁回之。
六、本件再審訴訟費用為1,500元，依民事訴訟法第436條之19第
     1項規定，確定如主文第2項所示。
七、據上論結，本件再審之訴為顯無理由，依民事訴訟法第436
    條之32第4項、第502條第2項、第436條之19、第95條、第78
    條，判決如主文。
中　　華　　民　　國　　 96　　年　　5　　月　　14　　日
                  民事第一庭  審判長法  官   陳邦豪
                                    法  官   蔡和憲
                                    法  官　 朱漢寶
以上正本係照原本作成。
本判決不得上訴。
中　　華　　民　　國　　 96　　年　　5　　月　　14　　日
                                    書記官   薛德芬
